【裁判字號】    95,訴,1694
【裁判日期】    951106
【裁判案由】    違反醫師法
【裁判全文】
臺灣彰化地方法院刑事判決              95年度訴字第1694號
公  訴  人  臺灣彰化地方法院檢察署檢察官
被      告  甲○○
                    號
上列被告因違反醫師法案件，經檢察官提起公訴（95年度偵字第
7153號），本院準備程序中，被告就被訴事實為有罪之陳述，經
告知簡式審判程序之旨，並聽取當事人之意見後，認宜以獨任進
行簡式審判程序，而裁定進行簡式審判程序審理，判決如下：
    主  文
甲○○未取得合法醫師資格，擅自執行醫療業務，處有期徒刑拾
月。扣案之牙醫診療椅貳張、優碘壹瓶、石膏塞劑壹瓶、表面麻
醉擦劑壹瓶、雙氧水壹瓶、根管挫針拾陸支、鑽頭貳拾捌支、複
合樹脂貳顆、口腔鏡參支、棉花壹包、棉花針肆支、安比西林（
AMPICILLIN）膠囊壹仟粒、牙醫治療器械貳拾貳支、牙模壹組、
門診記錄表壹本、現金新台幣伍拾元均沒收之。緩刑參年。
    事  實
一、甲○○明知其未取得合法之牙醫師資格領得醫師證書，亦未
    具齒模製造技術員資格領得齒模製造技術員登記證，無從向
    彰化縣衛生局申領齒模技術員從業執照，竟自民國93年6 月
    間起，每日晚上7 時至10時許，在其位於彰化縣埤頭鄉○○
    村○○○路71號居所，開設「美好牙齒」，設置診療臺及牙
    醫診療器械，擅自替患者製造齒模、調整、固定假牙及從事
    口腔清潔、消毒等牙醫療業務。旋有如附表所示之患者，因
    假牙咬合不平或牙痛發炎等症狀，於附表所示時間，前往甲
    ○○所經營之上址「美好牙齒」，由甲○○製作齒模、調整
    、固定假牙及從事口腔清潔消毒之牙醫療業務。嗣因有民眾
    匿名檢舉，經彰化縣衛生局前往稽查後函送台灣彰化地方法
    院檢察署，由該署檢察官指揮彰化縣警察局北斗分局，多次
    派員至上址錄影搜證，並於95年8 月2 日晚上8 時10分許，
    查獲甲○○正以棉花針沾用消毒水幫患者梁玉靜治療牙齒，
    於治療完畢向梁玉靜收取新台幣（下同）50元之診療費，旋
    以現行犯加以逮捕，並當場扣得牙醫診療椅2 張、優碘1 瓶
    、石膏塞劑1 瓶、表面麻醉擦劑1 瓶、雙氧水1 瓶、根管挫
    針16支、鑽頭28支、複合樹脂2 顆、口腔鏡3 支、棉花1 包
    、棉花針4 支、安比西林（AMPICILLIN）膠囊1000粒、牙醫
    治療器械22支、牙模1 組、門診紀錄表1 本及診療材料費現
    金50元等物，進而查獲上情。
二、案經彰化縣警察局北斗分局報請臺灣彰化地方法院檢察署檢
    察官偵查起訴。
    理  由
一、本件被告所犯係死刑、無期徒刑、最輕本刑為3 年以上有期
    徒刑以外之罪，其於準備程序就前揭被訴事實為有罪之陳述
    ，經受命法官告知簡式審判程序之旨，並聽取其與公訴人之
    意見後，本院認無不得或不宜改依簡式審判程序進行之處，
    爰依刑事訴訟法第273 條之1 第1 項、第284 條之1 ，裁定
    本案由受命法官獨任進行簡式審判程序，合先敘明。
二、上揭犯罪事實，業據被告甲○○於本院準備程序及審理時坦
    承不諱，並經證人陳德通、蔡甯來、陳玉霞、梁玉靜於偵查
    中證述綦詳，且有卷附彰化縣衛生局暨所屬機關受理民眾電
    話陳情檢舉案件處理表、彰化縣衛生局訪談紀錄、彰化縣衛
    生局醫事管理工作稽查紀錄表、彰化縣警察局北斗分局扣押
    筆錄、扣押物品清單及查獲現場相片5 幀等附卷可稽，復有
    被告所有供其執行醫療業務犯罪用之牙醫診療椅2 張、優碘
    1 瓶、石膏塞劑1 瓶、表面麻醉擦劑1 瓶、雙氧水1瓶、根
    管挫針16支、鑽頭28支、複合樹脂2 顆、口腔鏡3 支、棉花
    1 包、棉花針4 支、安比西林（AMPICILLIN）膠囊1000粒、
    牙醫治療器械22支、牙模1 組、門診紀錄表1 本及診療材料
    費現金50元等物扣案可資佐證，堪信被告前開自白確與事實
    相符。
三、按所謂「醫療行為」，係指凡以治療、矯正或預防人體疾病
    、傷害、殘缺為目的，所為之診察、診斷及治療，或基於診
    察、診斷結果，以治療為目的，所為之處方、用藥、施術或
    處置等行為之全部或一部均屬之；又醫療業務係指以醫療行
    為為職業者而言，不問是主要業務或附屬業務，凡職業上予
    以機會，為非特定多數人之醫療行為均屬之，此業據行政院
    衛生署74年4 月26日衛署醫字第527454號、74年8 月30日衛
    署醫字第548812號函釋明確。次按假牙於口腔外製作完成，
    牙醫師將之置入病患口中後，須診斷牙齒的咬合是否正常，
    若咬合正常，則膺復治療即已完成，若咬合不正常，則牙醫
    師應依據診斷實施咬合調整，直到咬合正常膺復治療才算完
    成。裝置、固定假牙為診斷、咬合調整交互實施直至完成膺
    復治療的一系列不可分割之醫療行為之一。而齒模技術人員
    之工作範圍，乃在牙醫師取模後之倒石膏製作齒模、製作臘
    型、鑄造、研磨打光而已。若逾越此範圍而為固定假牙之行
    為，即屬擅自執行牙醫師之醫療業務（臺灣高等法院90年度
    上易字第3264號判決意旨參照）。依上開證人之證述，被告
    所為擅自替患者製造齒模、調整、固定假牙及從事口腔清潔
    、消毒等行為，均屬醫療之行為無誤。是核被告所為，係犯
    醫師法第28條第1 項之未取得合法醫師資格，擅自執行醫療
    業務罪。又醫師法第28條前段所稱之業務，係指以繼續之意
    思，反覆實施同種類行為為目的之社會活動，當然包含多次
    行為，被告實施醫療行為之次數雖有多次，但僅各執行1 個
    醫療業務，均屬1 個業務，僅成立1 罪，無連續犯之適用。
    從而，本件被告擅自執行醫療業務行為之時點雖自93年6 月
    間起，惟其最後行為時點係在95年8 月2 日，即95年7 月1
    日修正刑法施行後，仍應全部適用修正後之刑法，無庸為新
    舊刑法比較，附此敘明。爰審酌被告犯罪之動機、目的、手
    段，未取得合法醫師資格仍擅自從事上開醫療業務，對於患
    者身體健康造成潛在性之危險，兼衡被告從事醫療行為地之
    彰化縣埤頭鄉醫療資源之多寡，暨被告犯罪後坦承犯行，犯
    後態度尚佳等一切情狀，量處如主文所示之刑。又被告雖曾
    於80年間因藏匿人犯案件，經台灣新竹地方法院以80年度交
    訴字第176 號判處有期徒刑3 月，緩刑2 年確定，惟於緩刑
    期滿，而緩刑宣告未經撤銷，是其上揭刑之宣告，依刑法第
    76條之規定已失其效力，而與未曾受有期徒刑以上刑之宣告
    者同，此有台灣高等法院被告前案記錄表1 份在卷可憑，因
    一時短於思慮致犯本件犯行，經此偵、審程序之教訓，當知
    所警惕，應無再犯之虞，本院認其宣告刑，以暫不執行為宜
    ，併宣告緩刑3 年，以啟自新。
四、扣案之門診記錄表1 本、診療材料費現金50元，乃被告所有
    並為其擅自執行醫療業務犯罪所用或所得之物，業據其供承
    在卷，爰依刑法第38條第1 項第2 、3 款之規定，宣告沒收
    之；扣案之牙醫診療椅2 張、優碘1 瓶、石膏塞劑1 瓶、表
    面麻醉擦劑1 瓶、雙氧水1 瓶、根管挫針16支、鑽頭28支、
    複合樹脂2 顆、口腔鏡3 支、棉花1 包、棉花針4 支、安比
    西林（AMPICILLIN）膠囊1000粒、牙醫治療器械22支、牙模
    1 組，均應依醫師法第28條第1 項規定沒收之。
據上論斷，應依刑事訴訟法第273 條之1 第1 項、第299 條第1
項前段，醫師法第28條第1 項，刑法第11條前段、第74條第1 項
第1款、第38條第1 項第2 款，判決如主文。
本案經檢察官莊佳瑋到庭執行職務。
中    華    民    國    95    年    11    月    6     日
                  刑事第二庭    法      官  胡宜如
以上正本證明與原本無異。
如不服本判決，應於送達後10日內向本院提出上訴狀（須附繕本
）。
告訴人或被害人對於判決如有不服具備理由請求檢察官上訴者，
其上訴期間之計算係以檢察官收受判決正本之日期為準。
中    華    民    國    95    年    11    月    6     日
                                書記官  蕭秀吉
附表：
┌──┬────┬────────┬──────────┬───┐
│編號│姓  名  │時            間│診    療    方    式│費  用│
├──┼────┼────────┼──────────┼───┤
│1   │陳德通  │1.95年7月29、30 │患者陳德通躺在牙醫診│      │
│    │        │  日            │療椅上，由被告在患者│      │
│    │        │                │之口腔內，以鑽頭將假│      │
│    │        │                │牙修平。            │      │
│    │        ├────────┼──────────┼───┤
│    │        │2.95年7月31日下 │由被告以夾子將患者陳│      │
│    │        │  午8時30分許   │德通卡在牙縫之檳榔渣│      │
│    │        │                │取出。              │      │
├──┼────┼────────┼──────────┼───┤
│2   │蔡甯來  │1.95年7月30日   │由被告以牙醫診療器械│      │
│    │        │                │幫患者修正假牙。    │      │
│    │        ├────────┼──────────┼───┤
│    │        │2.95年7月31日下 │同上。              │      │
│    │        │  午8 時30分許  │                    │      │
├──┼────┼────────┼──────────┼───┤
│3   │陳玉霞  │95年7 月31日下午│患者因假牙咬合有問題│      │
│    │        │7時15 分許      │，將假牙交由被告以牙│      │
│    │        │                │醫診療器械調整後，再│      │
│    │        │                │由患者自行裝上。    │      │
│    │        │                │                    │      │
├──┼────┼────────┼──────────┼───┤
│4   │梁玉靜  │95年8 月2 日下午│患者因牙痛前往求診，│50元  │
│    │        │8時10 分許      │躺在牙醫診療椅上，由│      │
│    │        │                │被告以棉花針沾用消毒│      │
│    │        │                │水幫患者治療牙齒。  │      │
│    │        │                │                    │      │
└──┴────┴────────┴──────────┴───┘
附錄本案論罪科刑法條：
醫師法第28條
未取得合法醫師資格，擅自執行醫療業務者，處 6 個月以上 5
年以下有期徒刑，得併科新臺幣30萬元以上150 萬元以下罰金，
其所使用之藥械沒收之。但合於下列情形之一者，不罰：
一  在中央主管機關認可之醫療機構，於醫師指導下實習之醫學
    院、校學生或畢業生。
二  在醫療機構於醫師指示下之護理人員、助產人員或其他醫事
    人員。
三  合於第11條第1項但書規定。
四  臨時施行急救。


司法院資訊處製作；財團法人民間司法改革基金會備份。
